福建金門地方法院民事判決
109年度重訴字第12號
原      告  楊誠木（即楊文耽之承受訴訟人）

            楊誠發（即楊文耽之承受訴訟人）

共      同
訴訟代理人  吳奎新律師
原      告  楊明宸（即楊文耽之承受訴訟人）


被      告  黎益君  
訴訟代理人  蔡育霖律師
上列當事人間請求土地抵押權塗銷登記等事件，本院於民國111
年3月15日言詞辯論終結，判決如下：
    主  文
原告之訴駁回。
訴訟費用由原告負擔。
    事實及理由
壹、程序方面：
一、按當事人死亡者，訴訟程序在有繼承人、遺產管理人或其他
    依法令應續行訴訟之人承受其訴訟以前當然停止；前開承受
    訴訟人於得為承受時，應即為承受之聲明；他造當事人，亦
    得聲明承受訴訟，民事訴訟法第168條、第175條分別定有明
    文。本件原告即被繼承人楊文耽於民國109年9月23日訴訟繫
    屬中死亡，其繼承人為原告唐嬌等人，有繼承系統表在卷可
    稽（本院卷一第251頁），經其具狀聲明承受訴訟（見本院
    卷一第247至249頁），核無不合；又原告楊文耽之繼承人即
    原告楊明宸除未拋棄繼承外，亦未聲明承受訴訟，經本院於
    110年2月5日依職權裁定其承受訴訟。嗣原告唐嬌即楊文耽
    之承受訴訟人於110年7月21日死亡，其繼承人即原告楊誠木
    、楊誠發並具狀聲明承受訴訟（見本院卷二第53頁），核無
    不合，應予准許。而原告唐嬌之繼承人即原告楊明宸除未拋
    棄繼承外，亦未聲明承受訴訟，經本院於110年12月10日依
    職權裁定其承受訴訟，併此敘明。
貳、實體方面：
一、原告主張：楊文耽為坐落金門縣○○鄉○○○○○段000地號、480
    地號土地（下稱系爭土地）之所有權人。且經衛生福利部金
    門醫院（下稱金門醫院）107年10月15日臨床失智評分量表
    認楊文耽在107年10月時，已屬中度失智。故於108年1月21
    日系爭土地為最高限額抵押權之登記（下稱系爭最高限額抵
    押權）時，應無意思能力，該設定系爭最高限額抵押權行為
    應屬無效。又本件係訴外人高國華逾越授權範圍，以不法手
    段將系爭土地之最高限額抵押權設定與被告，確已妨礙原告
    之所有權行使，並侵害原告之管理權益，原告為保其系爭土
    地之所有權，爰依民法第184條第1項、第767條第1項中段之
    規定，擇一請求塗銷本件系爭最高限額抵押權之登記等語，
    並聲明：被告應將如附表所示土地，於如附表登記日期欄設
    定之如附表收件字號欄所示新臺幣陸佰萬元之本金最高限額
    抵押權登記應予塗銷。
二、被告則以：楊文耽於系爭最高限額抵押權設定時具行為能力
    ，楊文耽係於109年9月8日經本院109年度監宣字第5號民事
    裁定（下稱本院監宣裁定）宣告為受監護宣告之人，至多僅
    能認定其受鑑定當時已無行為能力，故該設定系爭最高限額
    抵押權行為自屬有效等語資為抗辯。並聲明：原告之訴駁回
    。
三、兩造不爭執事項：
　㈠系爭土地為楊文耽所有。
　㈡楊文耽於109年9月23日死亡，其配偶唐嬌於110年7月21日死
    亡，原告楊誠木、楊誠發、楊明宸為楊文耽、唐嬌之繼承人
    。
　㈢系爭最高限額抵押權之設定登記為高國華委託訴外人即代書
    陳淑慧辦理，並交付系爭土地之所有權狀正本、楊文耽之印
    鑑證明、印鑑章及身分證影本、委任書等資料與陳淑慧。
四、本院之判斷：
  ㈠楊文耽於設定系爭最高限額抵押權與被告之時，有無意思表
    示能力？該設定系爭最高限額抵押權是否無效？
    楊文耽所有系爭土地於108年1月21、25日以設定為登記原因
    辦理最高限額抵押權登記予被告（簽署相關文件日為同年月
    18日），為兩造所不爭。惟原告主張楊文耽當時無意思能力
    、無法為意思表示，係高國華逾越授權範圍擅持自原告楊誠
    木所取得之楊文耽之印鑑、印鑑證明等物件辦理等情，並提
    出金門醫院108年1月29日（乙種）字第0000000號診斷證明
    書、福建金門地方檢察署108年10月1日金檢原平108他254字
    第10890004889號通知、109年2月11日金檢原偵平銷字第8號
    撤銷通緝書、本院監宣裁定等件為據（見本院重訴卷一第21
    頁、第25至28頁、第253至255頁），然為被告所否認。依民
    事訴訟法第277條第1項前段規定，應由原告就楊文耽當時無
    意思表示能力之利己事實，負舉證責任。經查：
  ⒈按無行為能力人之意思表示，無效；雖非無行為能力人，而
    其意思表示，係在無意識或精神錯亂中所為者，亦同。民法
    第75條定有明文。此項規範意旨在兼顧表意人權益及交易安
    全。是未受監護宣告之成年人，非無行為能力人，其所為之
    意思表示，原則上為有效，僅於意思表示在無意識或精神錯
    亂中所為時方屬無效。所謂無意識，係指全然欠缺意思能力
    而不能為有效之意思表示；精神錯亂，則指精神作用發生障
    礙，已達喪失自由決定意思之程度而言。是未受監護宣告之
    成年人，於行為時縱不具備正常之意思能力，然未達上開無
    意識或精神錯亂之程度，仍難謂其意思表示無效（最高法院
    111年度台上字第375號民事判決意旨參照）。
  ⒉楊文耽為23年10月7日生，於108年1月18日簽署設定系爭最高
    限額抵押權時為84歲之成年人，有楊文耽之個人基本資料查
    詢結果在卷可按（見本院重訴禁閱卷），且當時未受監護或
    輔助宣告，為兩造所不爭執，足認其非無行為能力人。
  ⒊又楊文耽於107年10月15日至108年9月10日間落於中度失智症
    ，各種生活功能（定向力、問題解決、社區事務、居家與嗜
    好）亦有輕度至中度不等的受損，無法獨立勝任家庭外的事
    務，但外表看起來正常，無法分辨幻想與真實：
  ⑴楊文耽有因煩惱經濟問題致影響其注意力之現在疾病等情，
    有金門醫院105年5月19日門診處方明細在卷可參（見本院重
    訴卷一第314頁）。
  ⑵楊文耽於107年10月15日至108年9月10日間經金門醫院精神科
    醫師評估：「1.綜合生活適應能力與本次測驗結果（CASI＝4
    6.2，MMSE＝8，CDR＝2），發現個案除了有顯著的記憶障礙之
    外，各種生活功能（定向力、問題解決、社區事務、居家與
    嗜好）亦有輕度至中度不等的受損；研判其目前失智程度可
    能落於中度範圍。2.個案近兩年來持續有錯認自己的住家是
    外地、張冠李戴、、情緒易激躁等精神行為症狀，建議宜定
    期於門診治療、追蹤之。3.進行失智症衛教，除了維持個案
    目前可自行完成的日常活動外，家屬宜引導其多做些益腦活
    動，並鼓勵參與社區內各項活動，防止失智症狀加劇。」，
    有金門醫院107年10月15日至108年9月10日間門診處方明細
    、臨床心理轉介及報告單在卷可稽（見本院重訴卷一第320
    至342頁、第358頁）。
  ⑶楊文耽於107年10月15日之智力測驗，就今年是哪一年、現在
    季節及月份、今日幾號及星期幾、這裡是哪一科、重複紅色
    、腳踏車名稱、請於紙上寫一句語意完整句等正確回復或陳
    述。就關於「從100連續減7減至施測者表示停止」，自100
    減7其回答為正確，其後即錯誤；惟針對我們現在是在哪一
    個縣、市、這棟樓房是做什麼用的？用途是什麼、這間醫院
    (診所)的名稱、現在我們是在幾樓、（拿出手錶）這是什麼
    ？、(拿出鉛筆)這是什麼等問題，均能正確回答，有卷附該
    日簡易智能狀態測驗為憑（見本院重訴卷一第360頁）。
  ⑷復同日之臨床失智評分，楊文耽有「記憶：嚴重記憶喪失，
    只記得很熟的事物，無法記得新事物。定向力：對時、地定
    位經常有問題。在判斷與解決問題：處理問題時，在分析類
    似性和差異性時有嚴重障礙，社會價值判斷力通常已受影響
    。社區事務：無法獨立勝任家庭外的事務，但外表看起來正
    常。家居及嗜好：較困難的家事已經不做，放棄複雜外務、
    嗜好及興趣。個人照料：個人照料無。」而經評分為2分，
    落於中度範圍，有金門醫院臨床失智評分量表供參（見本院
    重訴卷一第362頁）。
  ⑸又楊文耽於108年9月27日受測時，就關於「從100連續減7減
    至施測者表示停止」相同問題，歷次回答均正確，有該日簡
    易智能狀態測驗可證（見本院重訴卷一第366頁）。
  ⒋且查，證人即辦理系爭最高限額抵押權登記代理人陳淑慧地
    政士到庭證述：認識楊文耽，且是我先生同宗族的叔公。不
    清楚楊文耽何時失智，從未聽過楊文耽失智，因為108年前
    後他還有擔任別人之保證人，辦理設定登記時楊文耽雖未到
    場，然經其出具委任書與高國華，且由高國華所提供之影片
    可看見楊文耽於該委任書上簽名，且其簽名時看不出來不正
    常，雖無法確認其他文件是否為楊文耽當場所簽，但其有將
    委任書放於胸前供我確認等語甚明（見本院重訴卷一第215
    至221頁），由此可知，證人陳淑慧既與楊文耽間具宗族親
    戚關係，且專責處理金門在地相關地政業務，確實親眼見聞
    有關楊文耽親自書寫委任書與高國華之影片，而非受他人轉
    述而來。
  ⒌復證人陳淑慧又證述：向地政局申請土地設定抵押需提供義
    務人印鑑證明、印鑑章、身分證影本、土地權狀正本，債務
    人公司基本資料(變更登記表或設立登記表影本）、大小章
    等相關資料，債權人應提供身分證影本及印章，契約書上之
    簽名看起來像楊文耽簽名的習慣，因高國華有委任書，有手
    機攝影紀錄，楊文耽的必備文件(包括印鑑證明、印鑑章）
    而認定高國華具代理楊文耽之權限等語（見本院重訴卷一第
    219至220頁），復就本院問：「有無將原告已經失智之情況
    考慮進去？」，證人陳淑慧答：「我根本沒有聽過原告失智
    。」等語（見本院重訴卷一第220頁），可知證人陳淑慧除
    依地政士專業查核確認高國華所提出之書面資料符合辦理設
    定登記所需外，對高國華有無受實際受楊文耽委任辦理相關
    事務，亦有審酌其提供之手機錄影畫面，以及印鑑證明等文
    件係楊文耽本人所申請等情為佐。
  ⒍按「申請印鑑登記應由當事人親自為之。」、「申請印鑑登
    記應填具印鑑登記申請書及印鑑條，並繳驗國民身分證及印
    鑑章，由受理申請之戶政事務所查核人別。」、「印鑑遺失
    或毁損，應填具印鑑變更登記申諳書或印鑑廢止登記申請書
    ，辦理變更或廢止登記；辦理變更登記者，應另填具印鑑條
    並繳交印鑑章。申請印鑑變更或廢止登記，應由當事人親自
    為之。」，105年3月22日修正公布之戶政事務所辦理印鑑登
    記作業規定第6點、第7點、第10點分明定有明文。經查：
  ⑴楊文耽於108年1月17日、同年月22日辦理系爭最高限額抵押
    權設定登記申請時所檢附之印鑑證明，為其108年1月15日至
    金門○○○○○○○○○所申辦，而依楊文耽於108年1月15日之申請
    資料，應係依同日所填具之「印鑑變更登記申請書」、「印
    鑑證明申請書」為申請，其上除有楊文耽之「親筆簽名」、
    「印鑑章」外，並蓋有「本人親見親自蓋章及捺印指紋屬實
    」章，有金門○○○○○○○○○109年8月4日寧戶字第1090001178號
    函所附印鑑變更登記申請書、印鑑證明申請書、土地登記申
    請書2份附卷可依（見本院重訴卷一第51、65、75、85、170
    至171頁），揆諸前開作業規定，可認凡申請印鑑登記或辦
    理印鑑變更登記申請，均應由當事人親自為之，並由受理申
    請之戶政事務所查核人別始可，故足徵楊文耽確係知悉並親
    自辦理系爭土地之設定登記事宜無訛。
  ⑵再就上開印鑑申請書上所載「楊文耽」簽名，互核證人陳淑
    慧作證時當庭提出之「委託書」，其上委任人簽章欄所示「
    楊文耽」親筆簽名（見本院重訴卷一第229頁），及系爭土
    地之土地、建築改良物抵押權設定契約書，及金門○○○○○○○○
    ○查得之楊文耽所有案件(含印鑑登記、印鑑變更登記、印鑑
    證明、補換證)所示親筆簽名（見本院重訴卷一第57至59、8
    1至83頁），依肉眼辨識「楊」字右邊「昜」之一橫、「文
    」字之撇捺、「耽」字之豎曲鈎等筆觸均相似，加之考量楊
    文耽斯時已高齡84歲，一般正常青壯年人於相隔幾日之筆觸
    亦不可能如複印一般完全相同，足認前開文件均為楊文耽本
    人之親筆簽名，可徵證人所證述前開内容倶屬真實，且本件
    設定系爭最高限額抵押權並無任何利害關係，前後證述亦無
    前後不一，堪認其證述可值採信。
  ⒎據上種種，原告為成年人，未受監護宣告，雖經評估為中度
    失智症，無法分辨幻想與真實，各種生活功能有輕度至中度
    不等的受損，無法獨立勝任家庭外的事務，然綜合其就智力
    測驗之部分問題可正確作答，且就107年10月15日回答錯誤
    之問題，於108年9月27日卻可正確回復，且於簽屬委任書時
    ，可自行將委任書置放於胸前等情，堪信楊文耽斯時並非無
    意識之人，亦非全然無識別、判斷之能力，其精神作用固然
    已發生障礙，卻未達到喪失自由決定意思之程度。
  ⒏又所謂無法區辨現實與幻想是否為全部已非無疑；若為一部
    現實與幻想之紊亂，則係人際關係；或為財產管理；或情感
    認知等，亦未經原告再為舉證。且原告所提本院監宣裁定至
    多僅可證明楊文耽於受鑑定當時已無行為能力，尚無法逕與
    推論此前俱同，率謂楊文耽於系爭最高限額抵押權設定時全
    無行為能力。
  ⒐復上開原告所提診斷證明書之開立時點為108年1月29日，係
    在系爭最高限額抵押權之登記日期108年1月21日後，且該診
    斷證明書上所載「失智症，伴有行為障礙」之伴有行為障礙
    之具體內容為何尚屬未明，亦不得遽指原告於108年1月21日
    、108年1月25日簽署設定系爭最高限額抵押權相關文件時毫
    無意思自由決定能力或全然欠缺意思能力。
  ⒑再失智症之病情本即有輕有重，不必然致患者絕對喪失意思
    表示能力，亦不必然絕對喪失自行或指示他人處理財務之能
    力，其仍可能有正常表現而為財務等活動。
  ⒒況證人陳淑慧確實親眼見聞楊文耽簽署委任書，且其若有耳
    聞楊文耽於辦理系爭最高限額抵押權當時已有失智之情，自
    無可能甘冒使公務員登載不實之風險，而協助辦理相關土地
    設定登記之理，益徵楊文耽生前確有委託高國華辦理設定系
    爭最高限額抵押權登記事宜甚明。
  ⒓是原告既尚未能證明楊文耽於系爭最高限額抵押權設定當時
    已達自始至終均「全然欠缺意思能力，而不能為有效的意思
    表示」或「已達喪失自由決定意思之程度」之程度，則原告
    執言指稱楊文耽已於五年前即已失智，毫無辨識能力之主張
    自屬無據，而無可採。
  ⒔原告復主張係高國華趁原告楊誠木不在家時，私自要求楊文
    耽在上開文件上簽名，楊文耽早已為中度精神智障已無辨識
    能力，只是依高國華指示簽名等語，然原告所謂高國華趁原
    告楊誠木不在家時，私自要求楊文耽在上開文件上簽名乙節
    ，就原告所提上開金門地檢署通知及撤銷通緝書，僅足以認
    定原告楊誠木對高國華提出詐欺告訴，尚無足證明其告訴事
    實即為本件事實，高國華確實構成詐欺，復未據原告再提出
    其他證據以實其說，且楊文耽斯時未達無意識或精神錯亂之
    程度，已如上述，是原告此部分主張，委無足採。
  ⒕承上，楊文耽於設定系爭最高限額抵押權與被告時，既未受
    監護宣告，亦未處於精神錯亂或無意識狀態，揆諸上開最高
    法院判決意旨，其所為設定系爭最高限額抵押權之行為自屬
    有效。 
  ㈡被告有無取得系爭最高限額抵押權之合法權源？
  ⒈質諸楊文耽辦理印鑑變更登記及申請印鑑證明之時點為108年
    1月15日，與原告楊誠木自稱其係在107年間提供系爭二筆土
    地之所有權狀、印鑑印章及印鑑證明與高國華乙節，其時點
    已有未合，而觀楊文耽簽署設定系爭最高限額抵押權相關文
    件，與前述其申辦印鑑證明之時點前後不過3日，楊文耽申
    辦印鑑證明所欲設定登記之對象確為被告。
  ⒉且證人陳淑慧依其專業實際確認楊文耽授權高國華，並確認
    相關文件是否符合土地登記申請要件，楊文耽於斯時為有行
    為能力之人等情，業如上述，且依交易習慣，土地登記事務
    通常會委任地政士代理申請，是高國華委由陳淑慧辦理系爭
    最高限額抵押權設定與被告自為合法。
  ⒊被告既於所有權人楊文耽具完全行為能力時，由其取得系爭
    最高限額抵押權，則被告取得系爭限額抵押權自具合法權源
    。
  ㈢原告主張系爭土地係經高國華以不法手段設定系爭限額抵押
    權與被告等語，則侵害楊文耽所有權之行為人既為高國華而
    非被告，原告請求依民法第184條第1項請求被告塗銷系爭最
    高限額抵押權，自與民法第184條第1項規定之構成要件不符
    。故原告主張依民法第184條第1項規定塗銷系爭最高限額抵
    押權等語，顯屬無據。
五、綜上所述，原告依民法第767條第1項中段、第184條第1項規
    定，請求被告塗銷系爭最高限額抵押權，為無理由，應予駁
    回。 
六、本件事證已臻明確，兩造其餘主張與攻擊防禦方法及所提證
    據，經審酌後認與判決之結果不生影響，爰不逐一論述，附
    此敘明。
七、訴訟負擔之依據：民事訴訟法第78條。
中　　華　　民　　國　　111 　年　　4 　　月　　26　　日
                  民事第二庭  法　官　黃佩穎
以上正本係照原本作成。
如對本判決上訴，須於判決送達後20日內向本院提出上訴狀。
如委任律師提起上訴者，應一併繳納上訴審裁判費。
中　　華　　民　　國　　111 　年　　4 　　月　　27　　日
                              書記官　李偉民
附表：
編 號 土地坐落    面積  （㎡） 權利 範圍   登記日期   （民國）   字號 權利種類 擔保債權總金額 義務人 權利人 債務人  縣市 市區   段 地號          1 金門縣 金寧鄉 寧湖二劃測段 479 1000.02 1/1 108年1月21日 金登資二字第000930號 最高限額抵押權 600萬 楊文耽 黎益君 宜居營造有限公司 1 金門縣 金寧鄉 寧湖二劃測段 480 1000.05 1/1 108年1月25日 金登資二字第001120號 最高限額抵押權 600萬 楊文耽 黎益君 宜居營造有限公司